臺灣高等法院刑事判決　　　　　　　　94年度上訴字第2819號
上　訴　人
即　被　告　乙○○
指定辯護人　本院公設辯護人　甲○○
上列上訴人因毒品危害防制條例案件，不服臺灣板橋地方法院93
年訴字第1463號，中華民國94年7月14日第一審判決（起訴案號
：臺灣板橋地方法院檢察署93年度偵字第3139號、93年度偵緝字
第155號），提起上訴，本院判決如下：
    主  文
原判決撤銷。
乙○○持有大麻，處有期徒刑肆月，如易科罰金以佰元折算壹
日。扣案之大麻成分之煙草貳包（分別淨重壹．柒柒公克及零．
公克）及不具發芽能力之大麻種籽壹包（淨重零．貳貳公克
）沒收銷燬之。
    事實及理由
甲、持有第二級毒品（大麻）有罪部分
一、構成犯罪要件之事實：
    乙○○持有含有大麻成分之煙草兩包（分別淨重一．七七公
    克及○．三三公克）及不具發芽能力之大麻種籽一包（淨重
    ○．二二公克），於九十二年六月十一日十六時十分許，為
    警持搜索票在台北縣板橋市○○街四十三號五樓搜索查獲。
    案經臺北縣政府警察局刑警隊移送臺灣板橋地方法院檢察署
    檢察官偵查起訴。
二、認定犯罪事實之證據：
  (一)被告乙○○之自白。
  (二)含有大麻成分之煙草二包（分別淨重一．七七公克及○．三
    三公克）及不具發芽能力之大麻種籽一包（淨重○．二二公
    克）扣案可證。
  (三)法務部調查局九十二年七月二十八日調科壹字第○六○○○
    七二七九號鑑定書在卷可稽。
三、適用法律：
    查被告持有含大麻成分之煙草及不具發芽能力之大麻種籽，
    其中大麻種籽因不具發芽能力，非屬毒品危害防制條例第十
    四條第二項所規範用於栽種之大麻種籽。但大麻種籽長尖形
    ，長約四至五公厘，大麻（CANNABIS）係以花、葉或種子乾
    躁後切碎製成，以大麻捲煙棒（俗稱老鼠尾巴）方式吸用、
    咀嚼吞服，故吸用大麻者有可能從乾躁之大麻之花、葉或種
    子等部位切碎後製成煙捲吸用。因此被告持有不具發芽能力
    之大麻種籽，應屬毒品危害防制條例第十一條第二項所規範
    禁止施用之大麻。查毒品危害防制條例於九十二年六月六日
    經立法院修正通過，總統於九十二年七月九日公布，並自九
    十三年一月九日開始施行，其中第十一條第三項修改為「持
    有專供製造或施用第一、二級毒品之器具者，處一年以下有
    期徒刑、拘役或新臺幣一萬元以下罰金」，同條第四項並增
    定「持有毒品達一定數量者」之加重處罰規定，其餘均無修
    正。被告行為後，同條例第十一條既有修正，且新舊法第十
    一條第二項之規定並無不同，即應依刑法第二條第一項前段
    之規定，適用裁判時之毒品危害防制條例第十一條第二項處
    斷。核被告所為係犯毒品危害防制條例第十一第二項持有第
    二級毒品罪。
四、撤銷改判之理由：
  (一)原審論處被告所為係犯意圖販賣而持有第二級毒品罪，尚有
    未洽。
  (二)被告上訴意旨雖未指摘，惟原審判決既有可議而無可維持，
    自應由本院撤銷改判。
五、量刑審酌之理由：
    審酌被告曾有施用毒品之前科，有本院被告前案紀錄表在卷
    可稽，持有大麻毒品備供施用、屢戒不改、其知識程度（國
    中肄業）及犯罪後態度等一切情狀，量處如主文第二項所示
    之刑，並諭知易科罰金之折算標準，以示懲儆。
六、沒收：
    扣案之含有大麻成分之香煙兩包（分別淨重一．七七公克及
    ○．三三公克），不具發芽能力之大麻種籽（淨重○．二二
    公克），應依毒品危害防制條例第十八條第一項之規定，沒
    收銷燬之。
七、公訴檢察官雖另略謂被告乙○○另與被告游琪雀基於意圖販
    賣而持有第二級毒品大麻之犯意聯絡，由乙○○將其所持有
    之第二級毒品大麻，欲以一千元至二千元不等之代價，販賣
    於不特定之人，復由游琪雀保管毒品、帳冊及欲供販賣毒品
    所周轉之款項，因認被告此部分犯行亦犯毒品危害防制條例
    第五條第二項之意圖販賣而持有第二級毒品罪。然原起訴書
    僅就販賣「安非他命」部分提起公訴，本不包括「大麻」在
    內，雖嗣公訴檢察官以更正犯罪事實之方式，將販賣安非他
    命之犯罪事實更正為意圖販賣而持有安非他命，然就意圖販
    賣而持有大麻部分，則僅係為起訴效力所及，此由公訴檢察
    官於原審準備期日稱：「我們認為被告以一個意圖販賣而持
    有的行為，持有安非他命及大麻，所以大麻為起訴效力所及
    」等語（原審卷第一一九頁）自明。次查被告乙○○始終否
    認有販賣第二級毒品大麻之意思或行為，而共同被告游琪雀
    於偵查複訊時雖曾供稱：「（九十二年六月十一日十六時十
    分，在板橋市○○街四三號五樓扣案之安非他命十包、海洛
    因一包、大麻三包，何人的？）乙○○的，我不知道他要賣
    給誰」「（這些東西是他要吸，還是賣的？）他準備要賣的
    」（第一五五號偵緝字卷第十六頁反面至第十七頁）等語，
    然對照其前後筆錄之文義，其所稱「他準備要賣」者，應係
    指安非他命而言，況且扣案帳冊內並無與大麻有關之記載，
    而扣案大麻三包經檢驗後，有二包煙草含有大麻成分，分別
    淨重一點七七公克及０點三三公克，另一包則為不具發芽能
    力之大麻種籽，有法務部調查局九十二年七月二十八日調科
    壹字第○六○○○七二七九號鑑定通知書（原審卷第一四九
    頁）在卷可參，其數量並非甚鉅，且其中還有大麻種籽，客
    觀上難認係預供販賣之用，故公訴人所指前述犯行，即屬不
    能證明，爰變更檢察官起訴被告僅成立單純持有大麻，並論
    處罪刑如主文，附此敘明。
乙、被訴意圖販賣而持有第二級毒品安非他命部分
一、公訴意旨以：
    游琪雀（已歿）曾因違反肅清煙毒條例案件，經法院判處有
    期徒刑一年八月十一日確定，甫於九十二年三月四日執行完
    畢，竟仍不知悔改，與乙○○基於販賣第二級毒品安非他命
    之概括犯意聯絡，由乙○○將渠所有之第二級毒品安非他命
    ，以新臺幣一千元至二千元不等之代價，販賣予姓名、年籍
    不詳，綽號分別為「文政」、「滷蛋」、「小技」之男子等
    後，復由與渠同居於臺北縣板橋市○○街四三號五樓處之女
    友游琪雀，將渠販賣第二級毒品安非他命之收支製作帳冊，
    並保管販賣前開毒品所得款項，嗣於民國九十二年六月十一
    日十六時十分許，為警持臺灣板橋地方法院所核發之搜索票
    ，在臺北縣板橋市○○街四十三號五樓內進行搜索而查獲，
    並扣得乙○○所有之第一級毒品海洛因一包（毛重零點二公
    克）、第二級毒品安非他命十包（毛重十點二公克）、第二
    級毒品大麻三包（毛重三點七公克）、第二級毒品安非他命
    殘渣袋五十五個、第一級毒品海洛因殘渣袋十八個、已使用
    過之注射針筒三支（乙○○施用毒品部分，另行簽分偵辦）
    、未使用過之注射針筒八支、空分裝袋一大包、安非他命吸
    食器一組、吸管提撥器十一支、帳冊一本等物。因認被告乙
    ○○涉犯毒品危害防制條例第四條第二項販賣第二級毒品罪
    嫌。
二、公訴證據及所犯法條：
  (一)第一級毒品海洛因一包（毛重零點二公克）、第二級毒品安
    非他命十包（毛重十點二公克）、第二級毒品大麻三包（毛
    重三點七公克）、第二級毒品安非他命殘渣袋五十五個、第
    一級毒品海洛因殘渣袋十八個、已使用過之注射針筒三支、
    未使用過之注射針筒八支、空分裝袋一大包、安非他命吸食
    器一支、吸管提撥器十一支、帳冊一本。
  (二)共同被告游琪雀於九十二年六月十一日警詢及九十三年一月
    八日於檢察官偵訊時之供述。
  (三)臺灣板橋地方法院檢察署刑案資料查註紀錄表。
  (四)毒品危害防制條例第五條第二項。
三、程序事項：
   本件檢察官原起訴被告乙○○與游琪雀（已死亡）基於販賣
   第二級毒品安非他命之概括犯意，由乙○○將渠所有之第二
   級毒品安非他命，以新台幣一千元至二千元不等之代價，販
   賣予姓名年籍不詳，綽號分別為「文政」、「滷蛋」、「小
   技」之男子等後，復由與渠同居於臺北縣板橋市○○街四三
   號五樓處之女友游琪雀，將渠販賣第二級毒品安非他命之收
   支製作帳冊，並保管販賣前開毒品所得款項，嗣於民國九十
   二年六月十一日十六時十分許，為警持臺灣板橋地方法院所
   核發之搜索票，在臺北縣板橋市○○街四十三號五樓內進行
   搜索而查獲，並扣得第一級毒品海洛因一包（毛重零點二公
   克）、第二級毒品安非他命十包（毛重十點二公克）、第二
   級毒品大麻三包（毛重三點七公克）及分別有第二級毒品安
   非他命殘渣袋五十五個、第一級毒品海洛因殘渣袋十八個、
   已使用過之注射針筒三支、未使用過之注射針筒八支、空分
   裝袋一大包、安非他命吸食器一組、吸管提撥器十一支、帳
   冊一本等物。嗣於原審九十三年十月二十八日準備程序期日
   陳述起訴事實，將原起訴書所載之「販賣予姓名年籍不詳之
   綽號分別為文政、滷蛋、小技之男子」事實刪除，更正為「
   由乙○○意圖將其所持有之第二級毒品安非他命及大麻意圖
   以新台幣一千元至二千元之代價販賣予不特定之人」，及「
   將渠等販賣第二級毒品安非他命之收支及保管販賣前開毒品
   所得之款項」，更正為「保管毒品、帳冊及供販賣毒品所週
   轉之款」；法條更正為毒品危害防制條例第五條第二項意圖
   販賣而持有毒品罪嫌，本院認係就犯罪事實之一部縮減，被
   告及其選任辯護人於原審均無異議，亦將此更正之犯罪事實
   及法條進行辯論，亦無礙於被告之防禦辯護權之行使，合先
   敘明。
四、被告及辯護人辯護意旨：
  (一)被告辯稱扣案之毒品安非他命是買來供自己及女友游琪雀吸
    用，並非意圖販賣而持有。
  (二)證人游琪雀是多年情感性精神病之長期患者，其證言之可信
    性極低，不足採信。
五、爭點整理：
  (一)扣案之毒品係被告備供其自己及女友游琪雀施用或意圖販賣
    而持有？
  (二)證人游琪雀證言之憑信性及證據證明力如何？
  (三)扣案之毒品，殘渣袋、吸食器及帳冊等是否足以證明被告犯
    罪？
六、本院之判斷：
  (一)經查：共同被告游琪雀於警訊及偵查中雖供稱其知道乙○○
    有販賣安非他命，查到的安非他命是乙○○所有，其知道有
    很多人找乙○○買毒品，有綽號「文政」、「滷蛋」、「小
    技」等人，都是到我們住處購買安非他命，每次販賣的金額
    是新台幣一千元至二千元不等，乙○○每次收到錢，會叫我
    先幫他保管，帳冊是乙○○叫我幫他記載，從認識他就知道
    他有在販賣安非他命．．．曾幫助乙○○製作安非他命交易
    之收支帳冊，並保管交易所得之款項，．．．於案發前約一
    個月左右知情乙○○販賣毒品後，曾表示不願幫他記帳，但
    為乙○○所拒，因曾遭乙○○毆打，迫於無奈始繼續幫乙○
    ○記帳，嗣於原審九十三年九月九日準備程序訊問時亦為相
    同之供述，惟其始終均否認有參與乙○○販賣毒品犯行，嗣
    於原審九十三年十月二十八日準備程序期日即否認檢察官更
    正後之犯罪事實，供述前後不一，且對於游女所稱被告乙○
    ○曾多次將毒品販賣予「文政」、「滷蛋」、「小技」等供
    述，檢察官起訴後亦因無法對此部分起訴舉證及指出證明方
    法，扣案之帳冊上亦無相關之文字記載（帳冊之證據證明力
    詳後述），足以佐證被告有販賣安非他命之犯行，檢察官因
    此就原起訴事實依原提出之證據，縮減事實並更正起訴法條
    為意圖販賣而持有第二級毒品，證人游琪雀於警訊及偵審中
    所為乙○○販賣安非他命及為乙○○記帳並保管販賣所得之
    供述證據，既為檢察官懷疑其真實性，捨棄不採因而縮減犯
    罪事實並更正起訴法條，有原審九十三年十月二十八日準備
    程序筆錄可稽。參以游琪雀為情感性精神病之長期患者，自
    七十九年間起即有多次毒品前科，是屢戒不改之成癮者，於
    九十三年四月十一日原審審理期間亦因生前落水溺斃死亡，
    有國軍桃園總醫院所出具之診斷證明書、台灣板橋地方法院
    檢察署相驗屍體證明書，暨本院被告全國前案記錄表附原審
    卷可稽，其證言之憑信已有可疑。
  (二)次查，扣案之帳冊，共同被告游琪雀雖供稱係依被告乙○○
    之指示所記帳，紀錄乙○○與年籍姓名不詳，綽號「文政」
    、「滷蛋」、「小技」等不特定人交易毒品所得之款項，並
    保管買賣毒品所得之金錢。惟經詳核該帳冊，除記載與一些
    不詳姓名年籍者借款、欠款或還款及生活支出之帳目外，並
    未載明借款或返還欠款之詳細理由，其中有關涉及所謂「文
    政」、「滷蛋」、「小技」者「欠款」或「還款」之數目不
    一，多者數萬元，少則五百元，尚難認定被告與所謂「文政
    」、「滷蛋」、「小技」間係以每包一千元或二千元之價格
    完成毒品安非他命交易後所記載之帳目。其中九十二年六月
    五日雖記載「哥哥欠軟的一九○○元，在加五○○元，硬一
    ○○○；九十二年六月六日給哥哥硬一一○○○，他給九克
    」等文字或數字，考其記載，縱認「軟」、「硬」二字係指
    毒品「海洛因」或「安非他命」而言，但亦僅記載被告與所
    謂「哥哥」之不詳姓名年籍者，於九十二年六月五日或九十
    二年六月六日曾買入一公克之海洛因或十公克重之安非他命
    而已，其餘帳冊上均未見有其他符合毒品犯罪且具有關連性
    之記載，從而，扣案之帳冊尚難執為被告意圖販賣而持有毒
    品安非他命之論據。
  (三)末查，被告於九十二年六月十一日十六時十分許在台北縣板
    橋市○○街四三號頂樓加蓋屋被查獲，扣得第一級毒品海洛
    因（驗餘淨重○．○二公克），第二級毒品安非他命（驗餘
    共淨重七．八四公克），海洛因殘渣袋十八個、安非他命殘
    渣袋五十五個，已使用過之注射針筒三支、未使用過之注射
    針筒八支、空分裝袋一大包、安非他命吸食器一組、毒品吸
    管提撥器十一支及摻有毒品海洛因之葡萄糖二包，有搜索扣
    押筆錄及法務部調查局鑑定書可稽，而被告與其女友共同被
    告游琪雀於查獲時所採集之尿液，經臺灣檢驗科技股份有限
    公檢驗結果，均呈第一級毒品海洛因及第二級毒品安非命之
    陽性反應，被告乙○○亦因施用第一級毒品及第二級毒品，
    分別經檢察官聲請原審法院觀察勒戒，復因有施用毒品傾向
    裁定令入戒治處所強制戒治，所涉及之刑事犯罪部分，亦經
    檢察官偵查起訴，並經原審法院於九十三年六月九日判處連
    續施用第一級毒品，處有期徒刑柒月；又連續施用第二級毒
    品，處有期徒刑肆月，定執行刑為有期徒刑拾月，已告確定
    ，有檢驗報告書、原審法院九十二年毒聲字第二四六二號裁
    定，暨九十三年訴字第三五一號刑事判決書可憑。被告與其
    同居女友游琪雀均有多次吸毒前科，以被告及其女友游琪雀
    兩人均為長期吸毒成癮者，以其癮頭之大，參以僅查獲吸食
    器、毒品殘渣袋、注射針筒、葡萄糖等施用毒品之器物，並
    無查獲電子磅秤、研磨器、攪拌機、分裝器等一般販毒者秤
    重、分裝毒品所必需之物，若以被告係於九十二年六月五日
    或六日分別向綽號「哥哥」者購買海洛因一公克及安非他命
    十公克，而於九十二年六月十一日被查獲時之毒品，驗餘淨
    重海洛因○．○二公克，安非他命為七．八四公克，被告買
    入毒品重量不多，至查獲時重量復有所減失，被告所辯其購
    買毒品，僅單純供其本人及女友游琪雀施用，參酌扣案有多
    種吸食施用毒品之器物，所辯堪以採信。
  (四)按犯罪事實，應依證據認定之，無證據不得認定其犯罪事實
    ，檢察官就被告犯罪之事實應負舉證責任，並指出證明方法
    ，刑事訴訟法第一百五十四條第一項、第一百六十一條第一
    項定有明文。因此，檢察官對於起訴之事實，應負提出證據
    及說明之舉證責任，倘其所提出之證據不足為被告有罪之積
    極證明或其所指出證明之方法無法說服法院為有罪之心證，
    基於罪疑唯輕，有利被告之原則，自不得為被告不利之認定
    。又刑事訴訟法上證明之資料無論其為直接證據或間接證據
    ，均須達於通常一般人不致有所懷疑，而得確信其為真實之
    程度，始得據為有罪之認定，若其關於被告是否犯罪之證明
    ，未能達成此一程度，即不能遽為被告不利之認定。次按意
    圖販賣而持有毒品罪，係指意圖販賣而販入以外之原因而持
    有，嗣後始意圖販賣而言，故被告如非以意圖販賣而販入，
    而係以單純施用或其他原因而持有，嗣後始萌生營利意圖販
    賣待價而沽，而持有毒品，即為本罪之法定之犯罪構成要件
    ，自須有積極嚴格之證明，檢察官須負舉證責任，並指出其
    證明方法。本件公訴人於原審已縮減犯罪事實，認被告並非
    以此意圖販賣而販入安非他命，更正犯罪事實指訴被告所為
    係涉嫌意圖販賣而持有毒品，惟其所舉之共同被告游琪雀之
    證言、帳冊及扣案之毒品，均不足以證明被告乙○○應成立
    意圖販賣而持有毒品罪，已詳如前述。而公訴人對於被告究
    竟如何嗣後始另行起意意圖販賣而持有毒品，復未提出證據
    及指出證明方法，無法說服法院認被告應成立意圖販賣而持
    有毒品罪，從而，被告所辯其僅係單純施用而持有毒品安非
    他命等情，應可採信。
七、撤銷改判理由：
  (一)原審疏未詳察，論罪意圖販賣而持有第二級毒品罪，尚有未
    洽。被告上訴意旨否認其觸犯意圖販賣而持有毒品罪，為有
    理由，被告乙○○所為應僅成立毒品危害防制條例第十一條
    第二項持有第二級毒品罪。
  (二)被告乙○○前因施用第一級毒品海洛因與第二級毒品安非他
    命，經原審法院分別判處有期徒刑柒月、肆月，定執行刑為
    有期徒刑拾月確定在案，已詳如前述。其持有系爭毒品海洛
    因及安非他命之低度行為復為其施用之高度行為所吸收，其
    施用毒品之犯行既經判決確定，應為免訴之判決，刑事訴訟
    法第三百零二條第一款定有明文，此項原則關於實質上一罪
    或裁判上之一罪均有其適用（最高法院四十九年台非字第二
    十號判例參照），被告所為持有毒品罪，應為其施用毒品罪
    之判決效力所及，本應由本院將原判決關於被告被訴意圖販
    賣而持有罪部分撤銷改判，諭知免訴之判決。惟因與前揭檢
    察官起訴持有大麻論罪科刑部分，又有裁判上一罪之關係，
    爰不另為免訴之諭知。
丙、適用法條：
  (一)程序法方面：刑事訴訟法第三百六十九條第一項前段、第三
    百六十四條、第二百九十九條第一項前段、第三百條。
  (二)實體法方面：毒品危害防制條例第十一條第二項、第十八條
    第一項前段，刑法第十一條前段、第二條第一項前段、第四
    十一條第一項、罰金罰鍰提高標準條例第二條。
本案經檢察官張啟彬到庭執行職務。
中　　華　　民　　國　　94　　年　　9 　　月　　30　　日
　　　　　　　　　刑事第六庭  審判長法　官  許 國 宏
　　　　　　　　　　　　　　　　    法　官  林 銓 正
　　　　　　　 　 　　　　　　　　　法　官  吳 啟 民
以上正本證明與原本無異。
檢察官如不服本判決，應於收受送達後十日內向本院提出上訴書
狀，其未敘述上訴之理由者並得於提起上訴後十日內向本院補提
理由書（均須按他造當事人之人數附繕本）。
被告不得上訴。
                                    書記官  江 采 廷
中　　華　　民　　國　　94　　年　　10　　月　　3 　　日
附錄：本案論罪科刑法條全文
修正後毒品危害防制條例第十一條
持有第一級毒品者，處三年以下有期徒刑、拘役或新臺幣五萬元
以下罰金。
持有第二級毒品者，處二年以下有期徒刑、拘役或新臺幣三萬元
以下罰金。
持有專供製造或施用第一、二級毒品之器具者，處一年以下有期
徒刑、拘役或新臺幣一萬元以下罰金。
持有毒品達一定數量者，加重其刑至二分之一，其標準由行政院
定之。
